臺灣高等法院臺中分院民事判決　九十年度再字第二三號
　　　再審原告　　己○○
　　　　　　　　　丁○○
　　　　　　　　　壬○○
　　　　　　　　　庚○○
　　　　　　　　　辛○○
　　　兼右五人　　丙○○○
　　　右六人共同　乙○○
　　　再審被告　　甲○○○○○.
　　　法定代理人　戊○○
右當事人間拆屋還地事件，再審原告對於中華民國八十七年十二月四日最高法院第三
審判決（八十七年度台上字第二八四一號），提起再審之訴，本院判決如左：
      主　　　文
再審之訴駁回。
再審訴訟費用由再審原告負擔。
      事實及理由
一、再審原告主張：再審被告以坐落南投縣南投市○○段第八二六號土地（重測前為
    同市○○○段第三四四號土地）為伊所有，再審原告之房屋，分別占有該土地如
    臺灣臺中地方法院七十九年度訴字第三四○三號即第一審判決附圖所示Ａ１部分
    面積○‧○○六八九七公頃、Ａ２部分面積○‧○○七二八○公頃及Ａ４部分面
    積○‧○○一九七四公頃（下稱系爭土地），均無正當權源，訴請再審原告分別
    拆除各該房屋交還土地，業經第一審、本院八十年度上字第二七六號、最高法院
    八十一年度台上字第五九五號、本院八十一年度上更（一）字第三七號、最高法
    院八十二年度台上字第一四四八號、本院八十三年度上更（二）字第一九號及最
    高法院於八十七年十二月四日以八十七年度台上字第二八四一號判決再審原告敗
    訴確定。嗣再審原告於九十年六月十二日，在台灣省政府圖書館、台灣大學圖書
    館及舊厝遍尋，始發現日據當時「土地台帳」、再審原告「台灣開基簡氏歷代高
    會祖老族譜」、日據台灣總督府臨時舊慣調查會第一部調查第三回報告書台灣私
    法、我國司法行政部台灣民事習慣調查報告、三十五年土地關係人繳驗憑證申報
    書、南投縣稅捐稽徵處六十八年十一月十四日投稅二字第五七二八八號函、八十
    一年九月十八日投稅財字第四七七九七號函附房屋稅籍記錄表、內政部編印宗教
    法令彙編（一）（二）、南投縣政府八十三年四月十一日（八三）投府民禮字第
    四一五九九號函等證物。再審原告復於九十年九月二十一日發見得使用坐落系爭
    土地上廳堂三合院照片、簡波戶口調查簿、業主保存登記申請書、營盤口庄三四
    四番土地登記簿、營盤口段三四四地號土地登記簿及所有權狀、簡重碧除戶戶籍
    謄本、五十三年至五十九年房屋稅繳納通知及收據、五十二年至七十六年地價稅
    繳納通知書及收據、南投縣政府五十六年十一月十一日府建土字第六五六三六四
    號函核發第二八六號修建證等證物。上述證物均係前訴訟程序言詞辯論終結前已
    存在，但再審原告不知致未能提出供原審法院斟酌者，上述證物若經斟酌，足證
    再審原告乃合法占用系爭土地，有正當之權源，而得受較有利益之裁判。為此，
    爰依民事訴訟法第四百九十六條第一項第十三款規定之事由，提起本件再審之訴
    ，聲明求為判決：(1)原確定判決及原判決均廢棄。(2)再審被告在第一審之訴及假
    執行之聲請均駁回。(3)再審被告應將將坐落南投市○○段八二六號土地上如附圖
    所示Ａ１部分面積○．○○六八九七公頃、Ａ２部分面積○．○○七二八○公頃
    、Ａ４部分面積○．○○一九七四公頃之地上建物拆除部分回復原狀，並交還再
    審原告丙○○○、丁○○、壬○○、庚○○、辛○○。
二、再審被告則以：再審原告謂之新證據，大部份均在原確定判決中已提出之資料，
    且經原確定判決已斟酌，另證物一的土地台帳、族譜、證物二照片、臺灣省土地
    關係人繳驗憑證申報書、南投市營北里辦公室函等資料為再審原告在另案即南投
    地方法院九十年訴字第四十五號民事訴訟中早已知之資料，此由其於該案中答辯
    狀已附上開資料可證再審原告至少於九十年三月二十一日已知上開資料，算至提
    起本件再審之時間，已逾期，其再審為不合法。其餘所謂新資料，均不足以動搖
    原確定判決等語作為抗辯。
三、關於再審原告聲請停止本件訴訟部分：
  (一)再審原告以本件系爭土地實為再審原告之祖先簡波所有，再審被告冒用再審原告
    該甲○○○○○名義偽造該所屬土地管理人推選會議文書，報南投市公所函轉南
    投縣政府核備，再持向南投地政事務所變更管理人先祖父簡瑞斌為劉秋金後，訴
    請再審原告拆屋還地，因上開事實，兩造間已有下列訴訟：(一)、再審原告之父兄
    簡春碧已自訴再審被告涉犯偽造文書案，現仍在台灣台中地方法院審理中。(二)、
    再審原告丁○○已提起訴願請求撤銷該違法之備查及提起行政訴訟確認該備查為
    無效，雖再審原告受敗訴之判決，惟已提起上訴，現繫屬中央行政法院中。(三)、
    再審原告現於台灣南投地方法院反訴請求確認再審被告於七十五年七月十五日、
    八十二年十一月十五日推選甲○○○○○所屬土地管理人之決議無效及就坐落南
    投市○○段八二六地號土地之所有權不存在。上開刑事、行政、民事訴訟之法律
    關係是否成立，為本件訴訟依據，且其犯罪嫌疑牽涉本裁判，爰聲請於該刑事、
    民事裁判及行政爭訟確定前，以裁定停止本件訴訟程序。
  (二)按為判決基礎之民事或刑事判決及其他裁判，或行政處分，依其後之確定裁判或
　　行政處分已變更者，得提起再審之訴，民事訴訟法第四百九十六條第一項第十一
　　款定有明文。本件再審原告如認上開訴訟中之刑事、民事訴訟、行政爭訟將來判
　　決之結果有使原確定判決之基礎發生動搖，則其於上開民事判決或刑事判決或行
　　政判決為其有利之判決確定，並合於對原確定判決之基礎發生動搖時，非不得以
　　上開法條提起再審之訴，惟再審原告提起本件再審之訴，又以另有刑事、民事訴
　　訟及行政爭訟審理中為由，聲請停止訴訟，應認其停止訴訟之聲請為無理由，惟
　　當事人以民事訴訟法第一百八十二條至第一百八十五條所定裁定停止之原因，向
　　法院為裁定停止之聲請者，法院如認其聲請為無理由而予容納時，無須對之為駁
　　回聲請之裁定，只於判決記載不應裁定停止之理由即可（參吳明軒著民事訴訟法
　　上冊四八三頁），爰為上述說明。
三、本件再審原告提起再審之訴係以民事訴訟法第四百九十六條第一項第十三款為其
    理由。按當事人發現未經斟酌之證物或得使用該證物者，得以再審之訴對於確定
    終局判決聲明不服。但以如經斟酌可受較有利益之裁判者為限。民事訴訟法第四
    百九十六條第一項第十三款固定有明文。惟再審原告所謂之發現未經斟酌之證物
    或得使用該證物究係何指，於其再審書狀並不易使法院了解，經本院闡明後，再
    審原告表示所謂發現未經斟酌之證物或得使用該證物係指：(一)、證物一的土地台
    帳、族譜。(二)、證物二照片所示，確實是住宅，不是廟宇。(三)、臺灣私法公文書
    、臺灣省土地關係人繳驗憑證申報書、南投稅捐處函、宗教法令彙編、六十九頁
    照片證明是民宅、一○九頁南投縣政府修建證、一一八頁南投市營北里辦公室函
    等資料（見本院卷(二)第三十九頁之次頁）。茲分述如次：
  (一)關於證物一的土地台帳、族譜部份：
    按再審之訴，應於三十日之不變期間內提起。前項期間，自判決確定時起算。但
    再審之理由知悉在後者，自知悉時起算。民事訴訟法第五百條定有明文。查再審
    原告雖以證物一的土地台帳、族譜為發現未經斟酌之證物或得使用該證物，然再
    審被告抗辯系爭證物一的土地台帳、族譜，至少再審原告在九十年三月二十一日
    已經知道有該證據，但是再審原告遲至九十年六月提出已經逾時，並提出再審原
    告於另案南投地方法院九十年訴字第四十五號再審原告答辯狀影本為證。再審原
    告訴訟代理人乙○○亦對於證物一部分，有在九十年三月二十一日於南投地方法
    院即提出系爭土地台帳、族譜，僅抗辯伊因那一份提出以後我就沒有土地台帳及
    族譜了，又重新向南投地政重新申請，地政機關到六月二十二日才核發給伊，伊
    才提出來云云。（見本院卷(二)第一０一頁）。足證再審原告所謂發現未經斟酌之
    證物或得使用該證物即證物一的土地台帳、族譜，其至少於九十年三月二十一日
    已知悉有該證物，其遲至九十年六月二十七日始提出本件再審之訴，已逾民事訴
    訟法第五百條所定之不變期間，是再審原告以證物一的土地台帳、族譜提起再審
    之訴，自不合法，應予駁回。
  (二)關於證物二照片部分：
    再審原告亦自承：我所謂的第二個新證據是指鈞院再審卷(一)六十九頁的照片證明
    甲○○○○○係私人家庭住宅，在廳堂祀神，不是寺廟。這照片我在九十一年三
    月二十一日就有了沒錯。（見本院卷(二)第一０一頁），亦足證再審原告所謂發現
    未經斟酌之證物或得使用該證物即證物證物二照片，其至少於九十年三月二十一
    日已知悉有該證物，其遲至九十年六月二十七日始提出本件再審之訴，已逾民事
    訴訟法第五百條所定之不變期間，是再審原告以證物二照片提起再審之訴，同亦
    顯不合法，應予駁回。
  (三)關於臺灣私法公文書、臺灣省土地關係人繳驗憑證申報書、南投稅捐處函
    、宗教法令彙編、南投縣政府修建證、南投市營北里辦公室函等資料部份
    ：另分述如次：
    (1)關於、部分：查再審原告於兩造間另案請求拆屋還地事件中（臺灣南投地
      方法院九十年訴字第四五號）所提出之九十年三月廿一日答辯狀，其中第五頁
      提及「．．簡瑞斌於三十五年七月九日繳納憑證申報書．．」，並將之列為證
      物三（見本院卷(二)第廿八頁、第卅三頁），此即為上開資料臺灣省土地關係
      人繳驗憑證申報書；另該答辯狀第六頁亦提及「四且查該南投市公所及該營北
      里辦公室七十五年六月廿三日投北字第九八號函．．」（見本院卷(二)第廿九頁
      ），即為上開資料南投市營北里辦公室函。從而，再審原告所謂發現未經斟
      酌之證物或得使用該證物即上開臺灣省土地關係人繳驗憑證申報書及南投
      市營北里辦公室函等證物，其至少於九十年三月二十一日已知悉有該證物，其
      遲至九十年六月二十七日始提出本件再審之訴，已逾民事訴訟法第五百條所定
      之不變期間，是再審原告以上二證物證提起再審之訴，為不合法。
    (2)關於、部分：按所謂「當事人發現未經斟酌之證物或得使用該證物，係指
      在前訴訟程序不知有該證物，或雖知有此而不能使用，現始得使用者而言」（
      最高法院三十二年上字第一二四七號判例參照）。又所謂得使用該證物，指當
      事人在前訴訟程序中知有該證物之存在，而因當時未能檢出致不得使用者，嗣
      後檢出該證物是，惟必須該證物在客觀上有不能檢出之情形，如其訴訟已提出
      ，自非屬發現未經斟酌之證物。經查上開臺灣私法公文書，再審原告曾於前
      訴訟程序本院更二審時提出為證（參見本院八十三年度上更（二）字第一九號
      卷第二宗，第七二—七九頁）；上開南投縣政府修建證，再審原告更早於前
      訴訟程序第一審時即已提出（參見臺灣臺中地方法院七十九年度訴字第三四○
      三號卷，第四十二頁），再審原告既於前訴訟程序已提出上開二證物，是其主
      張不知有此證物致未能提出供原審法院斟酌云云，自不足採。
    (3)關於部分：再審原告提出之上開宗教法令彙編，均僅係法令之註釋，然有
      關具體個案仍應依據事實之認定而適用法律，本件乃歷經前訴訟程序各審本於
      職權調查證據、認定事實，基於確認見解參酌各有關法令後而為判斷，再審原
      告提出之上開書籍，自不能謂係民事訴訟法第四百九十六條第一項第十三款之
　　　新證物，以此為由主張發現未經斟酌之證物，亦不足採。
　　(4)關於部分：按當事人以發見未經斟酌之證物為理由而提起再審之訴者，必該
　　　證據若經斟酌，可受較有利之裁判，始得為之。此觀諸民事訴訟法第四百九十
　　　六條第一項第十三款但書之規定甚明。再審原告提出上開南投稅捐處六十八
　　　年十一月十四日投稅二字第五七二八八號函（指本院卷(一)第五二頁該函，參見
　　　本院卷(二)第一０一頁），主張甲○○○○○為民宅，非寺廟，再審被告於七十
　　　八年將管理人簡瑞斌變更為劉秋金是違反法令無效云云，經查系爭證物係南投
　　　稅捐處發函予簡瑞斌，函復內容為簡瑞斌申請營盤口段三四四號土地賦稅減免
　　　乙案，經會同地政機關實地勘查系爭土地上無福德正神廟，故所請賦稅減免不
　　　能照准。惟原確定判決係以再審被告主張系爭土地為再審被告所有，再審原告
　　　無權占有在系爭土地上蓋房屋，關於再審被告主張系爭土地為再審被告所有土
　　　地登記簿謄本為證，關於再審原告抗辯系爭土地為伊祖先之私產為不足採，為
　　　主要論據。而再審原告提出之南投稅捐處函，並無法證明系爭土地為其祖先
　　　之私產，亦無法證明再審原告就系爭土地有何合法占用之權源。是縱經審酌
　　　南投稅捐處函該證物，再審原告亦無法受較有利益之裁判，依民事訴訟法第四
　　　百九十六條第一項第十三款但書規定，再審原告此部分主張，亦無理由，應予
　　　駁回。
四、綜上所述，再審原告依民事訴訟法第四百九十六條第一項第十三款之規定，提起
    本件再審之訴，一部分為不合法，一部份為無理由，應予駁回。
據上論結，本件再審之訴為一部不合法，一部無理由，依民事訴訟法第七十八條、第
八十五條第一項前段，判決如主文。
中　　　華　　　民　　　國　　九十一　　年　　 十一　　 月　　 十二　　 日
~B1民事第三庭審判長法　官　陳照德
~B2　　　　　　　　法　官　曾謀貴
~B3　　　　　　　　法　官　蔡王金全
右為正本係照原本作成。
如對本判決上訴，須於收受判決送達後二十日內向本院提出上訴書狀，其未表明上訴
理由者，應於提出上訴後二十日內向本院提出上訴理由書（須按他造人數附具繕本）
，並繳納送達用雙掛號郵票拾份（每份拾肆元）。
上訴時應提出委任律師或具有律師資格之人之委任狀；委任有律師資格者，另應附具
律師及格證書及釋明委任人與受任人有民事訴訟法第四百六十六條之一第一項但書或
第二項（詳附註）所定關係之釋明文書影本。
~B 　 　　　　　　書記官　阮正枝
中　　　華　　　民　　　國　　九十一　　年　　 十一　　 月　　 十三　　 日
附註：
民事訴訟法第四百六十六條之一（第一項、第二項）
對於第二審判決上訴，上訴人應委任律師為訴訟代理人。但上訴人或其法定代理人具
有律師資格者，不在此限。
上訴人之配偶、三親等內之血親、二親等內之姻親，或上訴人為法人、中央或地方機
關時，其所屬專任人員具有律師資格並經法院認為適當者，亦得為第三審訴訟代理人
。
                                                                        Ｂ
